【裁判字號】    89,重上,465
【裁判日期】    901017
【裁判案由】    損害賠償
【裁判全文】
臺灣高等法院民事判決  八十九年度重上字第四六五號
      上  訴  人    世華聯合商業銀行股份有限公司
      法定代理人    汪國華
      被上訴人      中興商業銀行股份有限公司
      法定代理人    潘隆政
右當事人間損害賠償事件，上訴人對於中華民國八十九年八月二十四日臺灣臺北地方
法院八十七年度重訴字第七六號第一審判決提起上訴，本院判決如左：
    主    文
上訴駁回。
第二審訴訟費用由上訴人負擔。
    事實及理由
一、上訴人之法定代理人已於八十九年十月十三日變更為汪國華，有上訴人提出之公
    司變更登記事項卡影本附卷可稽，其聲明承受訴訟，尚無不合。
二、上訴人起訴主張：上訴人與公元證券投資信託股份有限公司（以下簡稱公元投信
    公司，現已變更名稱為寶來證券投資信託股份有限公司）簽訂公元得利證券投資
    信託基金證券投資信託契約（以下簡稱公元得利證券信託契約），而為公元得利
    基金之保管機構，於八十五年八月八日接受公元投信公司指示，將公元得利基金
    專戶中之新臺幣（下同）六億元，以簽發受款人為「中興商業銀行」、面額六億
    元、發票日八十五年八月八日、票號 BE0000000、付款人台灣銀行、劃平行線禁
    止背書轉讓支票一紙（即俗稱之台支），交由被上訴人銀行台中分行「鄭俊彰」
    辦理定期存款方式存入被上訴人銀行台中分行。嗣蘇忠峰持系爭六億元台支委由
    被上訴人銀行台北分行存入被上訴人銀行台中分行劉紀承帳戶並委託被上訴人銀
    行台北分行取款，而被上訴人銀行台北分行之受僱人即依蘇忠峰指示，於六億元
    兌領後轉匯入被上訴人銀行台中分行之劉紀承帳戶。迨八十五年九月十六日，公
    元投信公司來電調取上開六億元定期存款相關資料，經上訴人查證後，始查知前
    所收受之定存單乃屬偽造，而偽造上開定存單之行為人蘇忠峰、余美潔、劉紀承
    等人則經臺灣臺北地方法院以八十五年度訴字第二三六三號判決有罪在案。茲因
    被上訴人銀行台中分行行員疏失致系爭六億元定存單遭詐領，被上訴人銀行應負
    連帶損害賠償責任，又明知系爭六億元台支為指名並禁止背書轉讓，竟於兌領後
    轉匯入劉紀承帳戶而遭提領一空，顯無法律上原因而受有利益並損害上訴人。為
    此，本於侵權行為及不當得利等法律關係，訴請被上訴人給付六億元及自八十五
    年八月九日起至清償日止，按年息百分之五計算之利息等語。並聲明(一)原判決廢
    棄。(二)被上訴人應給付上訴人六億元及自民國八十五年八月九日起至清償日止按
    週年利率百分之五計算之利息。(三)請准供擔保後宣告假執行。
三、被上訴人則以：上訴人並非系爭六億元之被害人，本件訴訟之提起欠缺權利保護
    要件。又系爭六億元遭蘇忠峰等人所詐取，純係公元投信公司張慶楠貪圖佣金違
    法失職及上訴人辦理定存手續疏未向被上訴人轄下台中分行查證所致，被上訴人
    或被上訴人之受僱人並無過失。退步言之，如認被上訴人有過失責任，上訴人受
    僱人疏未查證之重大過失既為造成損失之主因，上訴人自應依民法第二百十七條
    規定，就公元投信公司之實際損害負「與有過失」及「過失相抵」之責任。再者
    ，縱認上訴人為被害人而受有損害，財政部金融局於事件發生後亦召集各該銀行
    協商善後事宜，被上訴人業依該會議結論墊付美金一千八百萬元予上訴人，因而
    所受損害應非六億元。再依銀行法第四十八條第二項、電腦處理個人資料保護法
    第六條及刑法第三百十七條規定，被上訴人對於持台支存款之客戶，充其量僅需
    向發票銀行確定是否曾簽發票據即足，且本於票據之無因性、流通性，被上訴人
    亦無權探究持票人取得台支之原因，則被上訴人接受蘇忠峰持該六億元台支存款
    ，依照銀行實務而為「取款」背書，存入被上訴人轄下台北分行設於台灣銀行營
    業部之同業存款往來帳戶，完成兌領程序，並即匯入蘇忠峰指定之劉紀承帳戶，
    此等僅係代為兌領票款之委託關係，並無票款轉讓或受益之意思，自無「惡意」
    及「受利」可言，要與不當得利構成要件未合等語，資為抗辯。並聲明(一)上訴人
    之上訴駁回。(二)如獲不利之判決，願供現金或等值之中央政府建設公債八十六年
    度甲類第四期公債為擔保，請准宣告免假執行。
四、兩造不爭執之事實：上訴人主張其於八十四年五月十六日與公元投信公司簽訂公
    元得利證券信託契約，而為公元得利基金之保管公司，並設立「公元得利基金專
    戶」，八十五年八月八日接受公元投信公司指示，將公元得利基金專戶中之六億
    元，以簽發受款人為「中興商業銀行」、面額六億元、發票日八十五年八月八日
    、票號 BE0000000、付款人台灣銀行、劃平行線禁止背書轉讓之台支一紙，交由
    被上訴人銀行台中分行「鄭俊彰」辦理定期存款方式存入被上訴人銀行台中分行
    ，嗣蘇忠峰持系爭六億元台支委由被上訴人銀行台北分行存入被上訴人銀行台中
    分行劉紀承帳戶，委託被上訴人銀行台北分行代為取款，迨八十五年九月十六日
    公元投信公司來電調取上開六億元定期存款相關資料，經上訴人查證後，始查知
    前所收受之定存單乃屬偽造，而系爭六億元亦遭提領等情，業據上訴人提出公元
    得利證券投資信託基金證券投資信託契約一份、公元得利基金交易授權印鑑卡暨
    指示上訴人之定存交易明細表一件、偽造之定存單三紙、上訴人所簽發受款人中
    興商業銀行禁止背書轉讓票號 BE0000000號面額六億元支票一紙、「鄭俊彰」簽
    收六億元支票之簽名一式、「中興」名義電匯三百零六萬元入公元得利基金專戶
    之明細、台灣台北地方法院檢察署檢察官八十五年偵字第二０六二八號起訴書一
    份、台灣台北地方法院八十五年度訴字第二三六三號刑事判決一份、被上訴人銀
    行存單存款利息支出傳票四份、台灣台北地方法院檢察署八十五年他字第二一九
    一號鄭俊彰訊問筆錄一份、台北市政府警察局刑警大隊鄭俊彰調查筆錄一份、法
    務部調查局中部地區機動工作組鄭俊彰調查筆錄乙份、法務部台北市調查處張慶
    楠調查筆錄一份、台北市政府警察局刑警大隊張慶楠調查筆錄一份、財政部八十
    六年四月九日協調會議記錄一份、台北市政府警察局刑事警察大隊蘇忠峰訊問筆
    錄一份等影本為證，且為被上訴人所不爭執，復有兩造不爭之本院八十六年度上
    訴字第二三一二號刑事判決影本一份可佐，上訴人此部分事實之主張，自堪信為
    真實。
五、兩造爭點之論述：上訴人主張其為系爭六億元即公元得利基金之受害人，本於侵
    權行為、不當得利法律關係提起本件訴訟，惟被上訴人否認其為受害人，並以上
    開情詞置辯。茲以侵權行為及不當得利構成要件而言，是否受有損害，均為必要
    之點，因而，本件首應審究者，厥在於上訴人是否係蘇忠峰、余美潔、劉紀承犯
    罪之「被害人」、上訴人是否「受有損害」。
  (一)上訴人主張公元得利基金專戶乃經理公司即公元投信公司在上訴人所設立之活期
    存款帳戶（帳號為00000000000號），其法律性質為消費寄託，而應
    適用消費借貸之規定，該基金專戶帳戶內之所有權已移轉與上訴人，寄託物遭受
    侵害，上訴人顯為被害人。又縱認為一般特定物之寄託，被第三人侵奪時，受寄
    人亦非不得向第三人請求。經查：
    1.公元投信公司將自受益人處募得之公元得利基金在上訴人處設立「公元得利投
      信基金專戶」，雖如前述而為活期存款，但上訴人除依活期存款契約約定利率
      付息外，依所簽訂之公元得利證券信託契約約定，上訴人尚有依公元投信公司
      指示而為該基金之運用，並負有將該基金投資運用盈虧給付受益人等義務，乃
      屬新興投資工具及金融契約，則此等設立基金專戶之法律性質，是否等同於實
      務上所認金融機關與客戶間乙種活期存款契約具有消費寄託性質，即應回歸至
      上訴人與公元投信公司所簽訂公元得利證券投信契約。至公元得利證券投資信
      託契約之法律性質，則由於該基金係自各受益人處募集，其法律關係不惟上訴
      人與公元投信公司，尚應論及受益人。而證券投資信託契約不得單以信託、委
      任、寄託等法律關係加以解釋，參以財政部證券暨期貨管理委員會八十九年三
      月九日（八九）台財（四）第一二六六一號函：「查民國七十二年我國證券投
      資信託制度開始運作時，信託法尚未成立，故我國證券投資信託制度並非基於
      信託法上之信託關係運作，而係以證券交易法第十八條、第十八條之一、及第
      十八條之二作為法律依據。因此學者間對於證券投資信託契約當事人之法律關
      係，向有不同見解，有主張為信託者，有主張為寄託者，有主張為委任者，惟
      勉強解釋為上述任何一種法律關係，均有其窒礙之處。按基金經理公司與保管
      機構簽訂證券投資信託契約，委託保管機構保管基金資產，基金資產雖以『○
      ○銀行信託部受託保管○○證券投資信託基金專戶』之名義登記於保管機構名
      下，與基金經理公司及基金保管機構之自有財產分別獨立，具有信託之特色，
      但由於基金資產之運用權屬於基金經理公司，基金保管機構僅有保管及受經理
      公司指示而執行之權利，不符信託法上受託人得為信託資產之管理或處分之規
      定。學者亦有指出，證券交易法第十八條之二第一項規定之目的僅在保障受益
      人權益，排除證券投資信託事業及保管機構之債權人對基金行使權利，實際上
      並未賦予基金獨立之法律人格，尤不提供證券投資信託事業及保管機構間任何
      成立信託關係之法律依據；又基金保管機構有權監督基金經理公司之指示是否
      違反相關法令，已超越民法上委任契約受託人或受寄契約受寄人所具有權利。
      故我國證券投資信託制度實係基於證券交易法所設之特殊制度。即使我國信託
      法於民國八十四年制訂公布實施，亦未改變證券投資信託之運作及三方當事人
      之權利義務。我國證券投資信託制度雖與信託法上之信託不同，但其三方當事
      人之權利、義務與責任在證券投資信託契約中均有明確之規定。‧‧‧」（原
      審卷２第四十頁）可明，從而，上訴人與公元投信公司間之公元得利證券投信
      契約所規範之基金經理公司、保管機構與受益人間之法律關係尚無法以信託、
      消費寄託、委任等民法既有之契約關係加以詮釋及定義。
    2.按稱信託者，謂委託人將財產權移轉或為其他處分，使受託人依信託本旨，為
      受益人之利益或為特定之目的，管理或處分信託財產之關係，信託法第一條定
      有明文，是信託關係之受託人對於信託財產有管理處分權能。公元投信公司募
      集之資金以設立「公元得利基金專戶」方式，與上訴人約定活期存款，委由上
      訴人保管之事實，為兩造所不爭，則公元得利基金已因受益人將資金匯入「公
      元得利基金專戶」而獨立於公元投信公司與上訴人，核與信託財產之獨立性相
      符，至該等基金所有權是否發生移轉，則於後述。惟上訴人對於公元得利基金
      之處分權利僅限於依公元投信公司指示，而為「因投資決策所需之投資組合調
      整；給付依本契約第十條應由本基金負擔之款項；給付受益人買回其受益憑證
      之買回價金」等行為（公元得利證券投信契約第十三條參照），且上訴人亦自
      認無自行使用公元得利基金之權利，上訴人並無運用該筆基金之權利，係接受
      公元投信公司之指示而處理基金事務至明，準此，尚難單以信託關係定義上訴
      人與公元投信公司之法律關係。次自經理公司負有追求最高之長期資本利得為
      目標而為投資及受益分配之義務而言（公元得利證券投信契約第十四條第一項
      、第二十條、第二十一條參照），毋寧解釋信託關係存在於上訴人與公元投信
      公司間，不如認為受益人與公元投信公司間存有信託關係，而以受益憑證為信
      託關係之證明。再者，上訴人無法自行處分公元得利基金，已如前述，則其保
      管，僅為保存行為，不及於改良或利用行為，應可認定。依公元得利證券投信
      契約第十三條約定，雖由上訴人負責給付受益人買回受益憑證之買回價金，且
      直接對受益人為給付，但如就所募得之資金以「公元得利基金專戶」保管之事
      實而言，上訴人非但為該筆基金及金錢之占有，且受讓所有權，並給付一定之
      孳息（活期存款利息），上訴人與公元投信公司間堪認有類似於消費寄託之法
      律關係存在。另就上訴人有依公元投信公司指示而為如前所述之處分行為論之
      ，要屬受任而處理事務，上訴人與公元投信公司間亦存有類似於委任法律關係
      當是。故上訴人與公元投信公司間之公元投信證券信託契約為無名契約，同時
      兼具信託、消費寄託及委任等法律性質以規範基金經理公司、管理機構與受益
      人等三方關係，而為混合契約，應於探究契約當事人契約目的後，類推適用相
      類似之法律，以定其法律效果。
    3.上訴人受公元投信公司委託並以設立「公元投信基金專戶」活期存款方式受託
      保管公元得利基金，鑒於寄託物為金錢，因而推定受寄之上訴人並無返還原物
      之義務，僅須返還同一數額。又既僅須返還同一數額之金錢，於該筆基金交付
      予受寄之上訴人時，寄託物之利益及危險即移轉於上訴人，則倘該筆基金遭第
      三人所冒領，此等危險應由上訴人負擔，上訴人自受有損害，參照修正前民法
      第六百零三條第一項、第二項規定及最高法院五十七年台上字第二九六五號判
      例意旨可明，準此，上訴人主張其為被害人，應認有據。被上訴人抗辯稱本件
      受害人應為公元得利基金專戶而非上訴人云云，要不足採。
  (二)按因故意或過失，不法侵害他人權利者，負損害賠償責任，民法第一百八十四條
    第一項前段定有明文。惟關於侵權行為賠償損害之請求權，以實際上受有損害為
    成立要件，即損害賠償之債，以有損害之發生及有責任原因之事實，並二者之間
    ，有相當因果關係為成立要件。故原告所主張損害賠償之債，如不合於此項成立
    要件者，即難謂有損害賠償請求權存在（最高法院四十八年度台上字第六八○、
    四八一號判例）。上訴人依公元投信公司之指示，將公元得利基金專戶中之六億
    元簽發台支一紙，交由冒用鄭俊彰名義之蘇忠峰兌領後將票款轉入「劉紀承」帳
    戶後提現或轉帳取款，蘇忠峰集團詐騙得逞後，財政部為穩定投資大眾之信心，
    曾於八十六年四月九日由轄下之金融局出面召開會議，並達成協議結論，由被上
    訴人先行墊付給「公元得利基金專戶」美金一千八百萬元，不足款項由上訴人及
    公元投信公司墊付，有會議記錄影本附於原審卷１第一六四頁可考，並為兩造所
    不爭執。如前所述，上訴人受託保管公元得利基金，負有返還同一數額金錢之義
    務，姑不論墊付款項之性質為何，因公元得利基金專戶內之六億元目前係屬存在
    ，如公元投信公司請求返還寄託物，上訴人並無不能返還之情形，則上訴人主張
    六億元之寄託物受有損害，尚非可採。至於墊付之款項，如在將來結算後，致「
    公元得利基金專戶」內之款項有不足之情事，斯時上訴人能否請求被上訴人賠償
    損害。乃另一問題。上訴人目前實際尚未受有損害，難謂有損害賠償請求權存在
    ，則被上訴人處理系爭六億元之台支過程有無過失，即無審究之必要。上訴人根
    據侵權行為之法律關係請求被上訴人賠償損害，與民法第一百八十四條笫一項之
    要件不符，不應准許。
  (三)上訴人另主張被上訴人銀行台北分行受僱人依蘇忠峰指示將系爭台支兌領後匯入
    被上訴人銀行台中分行劉紀承帳戶，係無法律上原因而受有六億元之利益，並致
    上訴人受有損害云云。經查：
    1.按「無法律上之原因，而受利益，致他人受損害者，應返還其利益。雖有法律
      上之原因，而其後已不存在者，亦同」、「不當得利之受領人，不知無法律上
      之原因，而其所受之利益已不存在者，免負返還或償還價額之責任，受領人於
      受領時，知無法律上之原因或其後知之者，應將受領時所得之利益，或知無法
      律上原因時所現存之利益，附加利息一併償還，如有損害並應賠償」，民法第
      一百七十九條、第一百八十二條分別定有明文，依此可知不當得利之成立要件
      有四：即(1)受利益(2)致他人受損害(3)無法律上之原因(4)惡意，即不當得利之成
      立，須一方受利益，他方受損害始可，否則一方受利益，他方並未受損害，或
      一方雖受損害，而他方並未受利益，則均不構成不當得利；又所謂「致」他人
      受損害，係指受益與受損之間，須有因果關係，易言之，此方受利益，係由他
      方受損害而來，而他方受損害，係因此方之受利益而生，方有因果關係可言。
    2.依銀行實務，大額台支（指一百萬元以上）於發票日提示，如透過於臺灣銀行
      營業部設有同業往來存款帳戶之各銀行或其轄下分行交換，當日即可獲兌現，
      並起算利息。反之，如存入於臺灣銀行營業部未設同業往來存款帳戶之銀行或
      其轄下分行提示，需耗費數日之交換程序，持票人勢將因此等延滯而損失鉅額
      利息。是故，熟悉銀行實務之民眾，一旦遇有鉅額款項之收支，率皆會要求發
      票人簽發以持票人經常往來且在臺灣銀行營業部設有同業往來存款帳戶之銀行
      為受款人之禁止背書轉讓之台支，一則可達於發票日存入其熟識且於臺灣銀行
      營業部設有同業往來存款帳戶之銀行帳戶內，以資當日取得票款，賺取可觀之
      利息之目的，另則亦可防止台支遺失之效果。
    3.被上訴人銀行台北分行，既係本諸上開銀行實務，於全然不知蘇忠峰之詐財犯
      行之情境下，於八十五年八月八日將客戶所委託代存取款之台支存入台灣銀行
      營業部兌現票款後，旋依客戶即蘇忠峰之指示，將所兌得之票款，匯入蘇忠峰
      指定之劉紀承帳戶內之行為，應僅有接受委任處理事務之意思，被上訴人並非
      本於受領利益或據為已有之意思而兌領上開台支票款。而蘇忠峰既為詐得系爭
      票款，自無將系爭票款轉讓予被上訴人銀行台北銀行之意，故而，被上訴人銀
      行台北分行與蘇忠峰間顯僅單純存在代為兌領票款之委任關係，而無其他任何
      票款轉讓或受益之意思存在，被上訴人銀行台北分行完成兌領系爭台支之行為
      ，應無增加該行利得之情事。
    4.綜上，被上訴人銀行台北分行事前不知蘇忠峰詐財犯行，事中亦未參與犯行，
      僅依客戶蘇忠峰之委託兌領上開票款，並隨即依蘇忠峰之指示，將所兌得之票
      款，匯入蘇忠峰指定之劉紀承帳戶內，完成受託行為，其間並未獲得任何之利
      益，與不當得利之要件不合，上訴人本於不當得利之法律關係，請求被上訴人
      給付六億元及自八十五年八月九日起至清償日止按年息百分之五計算之利息，
      於法即有未合，不應准許。
六、綜上所述，上訴人主張不足採，從而，上訴人主張本於侵權行為及不當得利之法
    律關係，請求被上訴人給付六億元及遲延利息，為無理由，不應准許。其假執行
    之聲請亦失所附麗，應併予駁回。原審為上訴人敗訴之判決，及駁回其假執行之
    聲請，理由固有不同，結論仍屬一致，應予維持。上訴意旨指摘原判決不當，求
    予廢棄改判，為無理由，應予駁回。
七、本件事證已臻明確，兩造其餘攻擊防禦方法，經審酌後，或與本件無涉，或與判
    決結果不生影響，毋庸一一論列。
八、據上論結，本件上訴為無理由，依民事訴訟法第四百四十九條第一項、第七十八
    條，判決如主文。
中      華      民      國    九十      年      十      月    十七      日
                                  民事第九庭
                                      審判長法  官  吳  謙  仁
                                            法  官  林  樹  埔
                                            法  官  蘇  瑞  華
右正本係照原本作成。
如不服本判決，應於收受送達後二十日內向本院提出上訴書狀，其未表明上訴理由者
，應於提出上訴後二十日內向本院補提理由書狀（均須按他造當事人之人數附繕本）
上訴時應提出委任律師或具有律師資格之人之委任狀；委任有律師資格者，另應附具
律師及格證書及釋明委任人與受任人有民事訴訟法第四百六十六條之一第一項但書或
第二項（詳附註）所定關係之釋明文書影本。
中      華      民      國    九十      年      十      月    十九      日
                                            書記官  賴  以  真
附註：
民事訴訟法第四百六十六條之一（第一項、第二項）：
對於第二審判決上訴，上訴人應委任律師為訴訟代理人。但上訴人或其法定代理人具
有律師資格者，不在此限。
上訴人之配偶、三親等內之血親、二親等內之姻親，或上訴人為法人、中央或地方機
關時，其所屬專任人員具有律師資格並經法院認為適當者，亦得為第三審訴訟代理人
。


司法院資訊處製作；財團法人民間司法改革基金會備份。
